【裁判字號】    88,訴,1747
【裁判日期】    900201
【裁判案由】    確認派下權存在
【裁判全文】
臺灣桃園地方法院民事判決  八十八年度訴字第一七四七號
    原      告  乙○○
    訴訟代理人  張菊芳律師
    被      告  丁○○  住台北縣三重市○○里○○鄰○○○街二五號
    被      告  辛○○  住台北市○○區○○里○鄰○○街二四九巷二九號四樓
    被      告  壬○○  住台北市○○區○○里○鄰○○街二八０巷一三號三樓
    兼右三人
    訴訟代理人  己○○  住臺北.
    被      告  丙○○  住桃園.
    被      告  戊○○  住台北縣三重市○○里○○鄰○○○街二十五號
    被      告  庚○○  住台北縣五股鄉○○村○○鄰○○路九七號一二樓
    被      告  子○○  住桃園.
    法定代理人  癸○○  住桃園.
    右三人共同
    訴訟代理人  甲○○  住台北市○○○路一六五號四樓
右當事人間確認派下權存在事件，本院判決如左：
    主    文
原告之訴駁回。
訴訟費用由原告負擔。
    事    實
甲、原告方面：
一、聲明：確認原告對祭祀公業蔡初有派下權存在。
二、陳述：
    (一)祭祀公業蔡初（下稱系爭公業）由申報人即被告己○○於民國（下同）八十八
      年七月二十八日以系爭公業管理人蔡海反已經亡故三十年，尚未選出新任管理
      人，故由被告己○○辦理變更管理人登記及系爭公業派下員全員證明申請公告
      ，並於同年八月十六日至十八日公告在案。原告乙○○係原管理人蔡海反長子
      蔡長能之養女，蔡長能另收養有被告子○○之母癸○○（原名蔡秀真）、養子
      蔡友，蔡長能於八十五年六月十二日死亡，蔡長能之養子蔡友復於八十八年三
      月四日（原告於歷次書狀均記載係八十八年四月一日死亡，應本院調閱蔡初祭
      祀公業申報案件上之蔡友除戶戶籍謄本係載蔡友於八十八年三月四日死亡）死
      亡，原告為蔡長能之繼承人，然被告竟未將原告列為系爭公業之派下員，原告
      於公告期間提出異議，嗣申報人即被告己○○提出申復，原告方依桃園縣龜山
      鄉公所之函文提起本件確認訴訟。
    (二)祭祀公業係我國宗祧繼承制度之產物，然宗挑繼承為現行民法所不採，因此就
      遺產繼承而言，無論男女均享有繼承權。依台南縣政府十二月六日府民一字
      第一○○二七九號令示祭祀公業派下員死亡後，其遺產應依民法有關繼承條文
      之規定辦理。按祭祀公業為財產權之一種，如被繼承人死亡時為祭祀公業派下
      員，其直系血親不論男女均享有繼承即財產之權利；次依內政部六十五年八月
      十一日台內民字第六九七三八○號與台灣省民政廳六十五年八月十七日民甲第
      一七八六二號函示函意見亦認祭祀公業派下員現無男性，僅存以出嫁之女性直
      系親屬，且於出嫁時曾有約定需奉祀祖先，亦有祭祀事實，准其公告無異議後
      則取得繼受公業之權義。而養子女與養父母之關係除法律另有規定外與婚生子
      女同，本件原告係系爭公業派下員間原管理人蔡海反之長子蔡長能之養女，為
      蔡長能之直系血親卑親屬，蔡長能死亡派下員蔡友已經死亡而無子嗣，已無男
      性，原告之父蔡長能生前購買納骨塔奉祀含蔡初在內之十三個骨灰罈，原告緬
      懷歷代祖先，追隨原告之父蔡長能祭祀，就蔡氏祖先之生日、忌日均知之甚詳
      ，原告之父親蔡長能去世後，原告仍繼續奉嗣，可證有奉祀祖先之事實，原告
      對系爭公業自有派下權存在。而祭祀公業派下權之性質，除財產權外並有身分
      權之性質，依台北市政府民政局、內政部之函示亦認為祭祀公業派下權係身分
      權之一種，不得拋棄，派下員對祭祀祖先之義務，係身分權之一種，不得出售
      或讓與，本件以為被告己○○為申報人，其餘被告均為推舉人，於申報派下員
      時並未將原告列入，原告自有提起本件確認訴訟之利益。
三、證據：提出下列證據為證（均影本）：
    (一)異議書。
    (二)桃園縣龜山鄉公所八十八年九月二十日桃龜鄉民字第八八一二○三八○號函（
      內附己○○之申復書）。
    (三)祭祀祖先照片六張。
    (四)六十三年台北市政府民政局北市民三字第六八九號函。
    (五)內政部六十九年七月二十一日台內民字第三三七五三號函。
乙、被告丁○○、辛○○、壬○○、己○○方面：
一、聲明：如主文所示。
二、陳述：
    (一)祭祀公業係宗法上之遺制，純以派下男子為中心，與現行民法繼承編之規定大
      異其趣，現行民法規定養女有繼承權，但養子女究非養父之父以上尊親之直系
      血親卑親屬，故在養父生前未經分割取得之祭產，養子女原則上並無繼承權。
      系爭公業之前管理人蔡海反去世三十年迄今尚未選任新管理人，公業未經清理
      產權登記不清楚，故於八十八年七月間依據系爭公業之大公即祭祀公業蔡興遜
      之資料召集派下員辦理登記，依據台灣民事民俗習慣對派下員作初步資格審查
      。蔡長能之養子蔡友已經死亡，只留下養女二人即原告乙○○與被告子○○之
      母癸○○。原告乙○○出嫁多年生有二女惟均未從蔡姓，亦即未承嗣蔡家煙嗣
      ，依台灣民事民俗習慣，已經喪失資格，蓋收養女本來是要接嗣蔡家煙嗣，可
      招婿生子承嗣蔡家煙嗣，若出嫁則可抽回一子承蔡姓，如此方可謂盡養女之責
      任，才有資格為派下員。原告所謂祭祀祖先不過世平時祭拜其養父蔡長能、祖
      父等人，並非真正祭拜系爭公業之創業先祖蔡初，原告應無派下權。
    (二)(三)(四)三、
三、證據：提出下列證據為證（均影本）：
    (一)台北市民政局4.北市民一字第六七三三號核准祭祀公業蔡興遜登記之通知
      函。
丙、被告庚○○、子○○部分：
一、聲明：如主文所示。
二、陳述：原告於系爭公業承認子○○具有派下權後，隨即追加子○○為被告，足認
    原告也明白派下權係以男丁才具有繼承之資格，系爭公業與一般祭祀公業之派下
    權認定標準均同，女兒原則上都不具派下權，但如果派下員沒有男丁承嗣，例外
    的承認該派下員謂出嫁之養女或養女有招婿並產子從蔡姓時，具有派下權，此由
    祭祀公業蔡德志（即系爭公業蔡初之三弟）之規約關於繼承亦明定：(一)凡本公業
    派下之外姓直系血親或親屬不得列為本公業派下。(二)凡本公業派下如無男子繼承
    人而由招婿及未出嫁者，仍不失其繼承權。(三)凡本公業派下之養子女繼承關係與
    婚生子女同。(四)凡本公業之繼承除依照各項規定外，並遵照有關法令及地方風俗
    習慣行之。本件原告雖為養女，但已經出嫁且所生二女都沒有從蔡姓，所以原告
    根本沒有要傳承養父蔡長能之子嗣，而無派下權；至於被告子○○之母親癸○○
    與原告同為養女，但因招婿且生子子○○從蔡姓，故享有派下權。
三、證據：提出下列證據為證：
    祭祀公業蔡德志（即蔡初之三弟）之推舉書及相關鬮約書。
丁、被告丙○○、戊○○部分：
    被告丙○○、戊○○二人均未於言詞辯論期日到場，亦未提出準備書狀作何聲明
    或陳述。
    理      由
壹、程序方面：
一、本件原告於八十八年十一月五日起訴僅列戊○○、丁○○、丙○○、辛○○、己○○、壬○○、庚○○等七人為被告，嗣於本院審理中因系爭公業承認子○○為
    派下員，故原告於八十九年七月二十九日具狀追加子○○為被告，因不甚妨礙被
    告之防禦與訴訟終結且經被告同意，爰依民事訴訴法第二百五十五條第一項第一
    款、第七款規定准許之。
二、本件被告丙○○、戊○○未於言詞辯論期日到場，核無民事訴訟法第三百八十六
    條各款所列情形，爰依原告之聲請，由其一造辯論而為判決。
貳、實體方面：
一、原告主張：系爭公業之原管理人蔡海反亡故近三十年迄今尚未選出新任管理人，
    由被告己○○於八十八年七月二十八日任申報人，其餘被告丁○○等（不含子○○）六人為推舉人向桃園縣龜山鄉公所辦理變更管理人登記及系爭公業派下員全
    員證明並申請公告，同年八月十六日至十八日公告在案，原告乙○○與被告子○○之母親癸○○均係原管理人蔡海反長子蔡長能之養女，蔡長能另收養有養子蔡
    友，蔡長能於八十五年六月十二日死亡，蔡長能之養子蔡友復於八十八年三月四
    日死亡，原告為蔡長能之繼承人，然被告等人竟未將原告列為系爭公業之派下員
    ，原告於公告期間提出異議，嗣申報人即被告己○○提出申復，原告方依桃園縣
    龜山鄉公所之函文提起本件確認訴訟等語。被告丁○○、丙○○、辛○○、己○○、壬○○、庚○○、子○○則以：祭祀公業係宗法上之遺制，純以派下男子為
    中心，與現行民法繼承編之規定不同，系爭公業之前管理人蔡海反去世三十年迄
    今尚未選任新管理人，公業未經清理產權登記不清楚，故於八十八年七月間依據
    系爭公業之大公即祭祀公業蔡興遜之資料召集派下員辦理登記，依據台灣民事民
    俗習慣對派下員作初步資格審查，蔡長能之養子蔡友已經死亡，只留下養女二人
    即原告乙○○與被告子○○之母癸○○，原告乙○○出嫁多年生有二女惟均未從
    蔡姓，亦即未承嗣蔡家煙嗣，依台灣民事民俗習慣，已經喪失資格，蓋收養女本
    來是要接嗣蔡家煙嗣，可招婿生子承嗣蔡家煙嗣，若出嫁則可抽回一子承蔡姓，
    如此方可謂盡養女之責任，才有資格為派下員等語置辯。
二、原告主張其與被告子○○之母癸○○均為祭祀公業蔡初派下蔡長能之養女，蔡長
    能雖另收養養子蔡友，但蔡友已於八十八年四月一日死亡無子嗣，原告出嫁後生
    有二女，雖無從蔡姓，但原告為蔡長能之繼承人，依民法親屬編及內政部與台北
    市政府等相關單位之函示，均任養女亦可繼承派下權，但被告於清理公業產業並
    為派下員公告時竟未將原告列入之事實，業據其提出異議書、桃園縣龜山鄉公所
    八十八年九月二十日桃龜鄉民字第八八一二○三八○號函（內附己○○之申復書
    ）為證，被告就原告與被告子○○之母親癸○○均係派下員蔡長能之養女，蔡長
    能亡故後其養子蔡友亦已死亡且無子嗣，被告並未將原告列為系爭公業派下員之
    事實，亦不爭執，堪信原告此部分之主張為實在。本件應究明者即已出嫁且無子
    從蔡姓之養女即原告是否具有派下權資格。經查：
    (一)祭祀公業之繼承，依從習慣，係以享有派下權之男系子孫或奉嗣本家祖先之女
      子及從母性之子孫為限，一般女子或不從母姓（例如招贅婚）之子孫，向無派
      下權，即不得繼承祭祀公業財產（參照司法院院字第六四七號解釋）。故民法
      所定一般遺產之繼承，於祭祀公業財產之繼承，不能為全部之適用（參照最高
      法院七十年十月二十七日七十年度第二十二次民事庭會議決議）。台灣民事習
      慣調查報告亦載：祭祀公業設立人及其子孫均稱之為派下，原則上已男系之子
      孫始有派下權，女子除因其家無男子（兄弟）可繼承派下權，而招贅者外，不
      得取得派下權（參見台灣民事習慣調查報告第七七六、七四一頁）。可見祭祀
      公業之繼承，依從習慣，係以享有派下權之男系子孫或奉嗣本家祖先之女子及
      從母性之子孫為限。祭祀本家祖先之女子及從母性之子孫得為祭祀公業之繼承
      ，亦以家無男子（兄弟）及無男系子孫可繼承派下權為前提。故祭祀公業係以
      祭祀祖先為目的而設立之獨立財產，派下員以男系之男子孫為限，出嫁女子之
      子孫不得為派下，但女子因家無男子（兄弟）可繼承派下權，而招贅夫，或未
      招贅生有男子或收養男子者，該男子可取得派下權，原則上公業設立人之繼承
      人員不均因設立人之死亡而取得派下權，不問其為男、女或嗣子、養子，均平
      等取得此權，惟當時因女子原則上並無遺產繼承權，故除有特殊情形─如無男
      子繼承人而招贅並未出嫁者外，亦不取得派下權（參見台灣民事習慣調查報告
      第七百四十頁）。故原告主張派下權之繼承應依民法繼承編之相關規定，即不
      可採。
    (二)本件原告之被繼承人蔡長能死亡後，繼承人為養女原告乙○○、被告子○○之
      母癸○○二人及養子蔡友，養子蔡友於八十八年三月四日死亡並無子嗣，依前
      開說明可知，系爭公業派下蔡長能死亡後固因家無男子可資繼承派下，然原告
      雖為被繼承人蔡長能之養女，但原告並非招贅而係於六十九年十月六日出嫁與
      與第三人李輝賢，出嫁後生有二女均未從蔡姓，此為原告所是認，依前開說明
      ，原告因係出嫁而非招贅又未生有男子從蔡姓，其無法取得派下權甚明。至於
      原告主張其於出嫁時有約定奉嗣蔡姓祖先，且實際上亦追隨被繼承人蔡長能奉
      嗣蔡姓祖先之事實，固據提出照片為證，惟被告否認之，查原告並未生育子女
      從蔡姓，與歷來祭祀公業之繼承之習慣已有違背，而不具派下員資格如前述，
      且該照片並無法顯示原告歷年均按節慶忌日奉嗣系爭公業之設立人與歷代祖先
      ，原告復未舉證以明其實，且無法舉證證明其於出嫁時確曾約定要奉嗣蔡姓祖
      先，其主張自不可採。末查，與原告同為養女之癸○○則於七十年五月十日招
      贅第三人黃建企為贅夫，並於七十年十一月三十日生有一子即被告子○○從母
      姓，此為原告所不爭執，則被繼承人蔡長能之派下權應即由被告子○○繼承，
      附此敘明。
三、原告據以提起本訴，請求確認對祭祀公業蔡初有派下權存在，即屬無據，不應准
    許。
四、據上論結，原告之訴為無理由，依民事訴訟法第三百八十五條第一項前段、第七
    十八條，判決如主文。
中      華      民      國    九十      年      二      月      一      日
                                        臺灣桃園地方法院民事第二庭
~B法      官  林孟宜
右為正本係照原本作成
如對本判決上訴須於判決送達後廿日內向本院提出上訴狀
中      華      民      國    九十      年      二      月      九      日
~B書  記  官  姜國駒


司法院資訊處製作；財團法人民間司法改革基金會備份。
